【裁判字號】    99,台上,1704
【裁判日期】    990915
【裁判案由】    損害賠償
【裁判全文】
最高法院民事判決            九十九年度台上字第一七○四號
上  訴  人  連邦科技股份有限公司
法定代理人  丁○○
訴訟代理人  林孜俞律師
被 上訴 人  甲○○
訴訟代理人  陳文元律師
被 上訴 人  乙○○
            丙○○原名方玉）.
上列當事人間請求損害賠償事件，上訴人對於中華民國九十九年
四月十三日台灣高等法院第二審更審判決（九十七年度重上更(一)
字第一二九號），提起上訴，本院判決如下：
    主  文
原判決關於駁回上訴人就其請求被上訴人丙○○給付新台幣肆仟
捌佰貳拾萬玖仟捌佰拾參元本息之上訴，暨該訴訟費用部分廢棄
，發回台灣高等法院。
其他上訴駁回。
第三審訴訟費用，關於駁回其他上訴部分，由上訴人負擔。
    理  由
本件上訴人主張：被上訴人丙○○（原名方玉，化名水晶）、乙
○○分別為第一審共同被告惟識科技有限公司（下稱惟識公司）
之法定代理人、總經理，被上訴人甲○○則為伊公司前業務協理
，有決定經銷公司之訂單、貨款給付方式等權限，彼三人（下稱
丙○○等三人）均明知惟識公司乃丙○○一人主導之公司，並無
營業，於民國八十六年下半年，竟利用伊公司亟於拓展業務機會
，共同意圖為自己不法之所有，由甲○○藉擔任伊公司業務協理
主掌貨品銷售職務之便，引介丙○○、乙○○予伊公司前總經理
丁○○，訛稱惟識公司在業界評價良好，誇大該公司之經營規模
，使之陷於錯誤，而同意惟識公司銷售伊公司之積體電路SRAM（
靜態存取記憶體）產品及「貨到九十日付款」之優惠條件。又甲
○○違背職務，任由惟識公司不依訂單所載付款期限，遲延付款
或先給付少部分貨款之方式擴大進貨，嗣於伊發現該公司欠款嚴
重，除促甲○○催收，並將其職務異動，丙○○等三人利用甲○
○於八十八年十二月底調職前，自八十八年八月九日起，以惟識
公司名義向伊公司下單大量採購產品，迅即轉售，且掏空惟識公
司資產，旋於八十九年初惡意停止營業。惟識公司積欠伊貨款共
計新台幣（下同）四千八百二十萬九千八百十三元，迄未給付，
伊因而受有損害，自得依民法第一百八十四條第一項、第一百八
十五條第一項規定，請求被上訴人負連帶賠償責任；丙○○執行
惟識公司職務，侵害伊之權益，應依民法第二十八條規定與惟識
公司負連帶賠償責任（先位之訴部分）；另伊得依民法第一百九
十七條第二項規定，請求被上訴人分別返還所受利益，另甲○○
與伊間有委任關係存在，依民法第五百四十四條規定，亦負損害
賠償責任（備位之訴部分）等情。爰求為命被上訴人連帶如數給
付、丙○○應與惟識公司如數連帶給付，並均加計自八十九年一
月一日起算法定遲延利息，且其中一人給付，他人於給付範圍內
同免其責任（先位聲明）；或命被上訴人分別如數給付，並均加
計自八十九年一月一日起算法定遲延利息，且其中一人給付，他
人於給付範圍內同免其責任（備位聲明）之判決（上訴人另依民
法第三百六十七條之規定，請求惟識公司給付貨款部分，業經第
一審及原審判決上訴人勝訴確定，不予贅述）。
被上訴人則以：甲○○擔任上訴人公司之業務協理，並無決定合
作對象、條件之決策能力，亦無核准出貨之權限。乙○○於八十
七年間即已離開惟識公司，之後不可能與丙○○、甲○○等人共
同不法之行為。丙○○亦未侵占應支付予上訴人之貨款，供甲○
○另成立公司之用。伊三人未詐欺上訴人，並無侵權行為，縱認
上訴人有侵權行為損害賠償請求權，亦已罹於二年時效而消滅各
等語，資為抗辯。
原審維持第一審所為上訴人敗訴之判決，駁回其上訴，係以：按
商業交易習慣上，名片僅係介紹自己及記載聯絡方式之工具，出
賣人是否與某公司、行號交易，並非單憑信賴該公司業務經理、
總經理所出示名片上之記載，尚應對該公司為徵信，考量交易風
險、與之交易對出賣人可否獲得利潤等一切情狀，再決定是否為
交易行為。上訴人以丙○○出示記載業務部經理、乙○○出示記
載總經理之名片，即謂該二人以詐術使其誤信惟識公司為頗具規
模之公司而與之交易，尚乏所據。至惟識公司八十五、八十六年
度之營業情形欠佳，仍難推認嗣後與上訴人之交易乃被上訴人之
詐欺行為。其次，依證人即上訴人員工賴志豪、總經理丁○○、
法務人員陳育琳於刑事案件審理時之證言可知，甲○○雖為上訴
人之業務最高主管，然與客戶所談之交易條件，仍須經總經理丁
○○同意，且惟識公司與上訴人間之交易信用額度有五千萬元，
另依上訴人公司歷年業績成長分析圖，其與惟識公司合作後，八
十七、八十八年業績均有大幅成長，則縱上訴人對於惟識公司給
與延後付款之銷售條件，亦難證明甲○○提供不合理之優惠條件
，以利惟識公司大量取貨而與丙○○、乙○○施用詐術之共同侵
權行為。再者，上訴人雖稱被上訴人計畫性地自甲○○八十八年
十二月三十一日離職時起，自惟識公司領取大量現金及財物，以
避免其追償，致其求償無門云云。然惟識公司資金並非當然成為
上訴人之應收貨款，上訴人之貨款債權亦非優先債權，且丙○○
於刑事案件陳稱，至八十八年底，上訴人已累計三千萬元之訂單
無法出貨，如上訴人能償還伊所有損失，伊願意付四千萬元貨款
等語，參以惟識公司於八十九年九月二十九日以郵局存證信函通
知上訴人，將未給付之貨款與惟識公司所受之損害約一億三千一
百萬元，互為抵銷等情，堪認雙方當時已有出貨相關之爭執，惟
識公司非無相當理由信其對上訴人有損害賠償債權存在而拒絕給
付貨款，難認被上訴人係為故意侵害上訴人之債權而將惟識公司
資金提領一空，不因惟識公司之抵銷抗辯因舉證不足而為法院判
決所不採，而有不同。又惟識公司於九十七年間始經判決給付貨
款確定，距上訴人主張丙○○提領前開惟識公司款項期間已有九
年之久，仍難認丙○○之提領行為係為避免強制執行而隱匿惟識
公司財產。另者，甲○○籌資成立資本額四千四百萬元之正盈半
導體股份有限公司（下稱正盈公司，後改為力盈半導體股份有限
公司），丙○○亦為正盈公司之股東並兼任監察人，固係實情，
但並無證據可資證明該二人現金出資二千五百八十五萬元係自惟
識公司領取之錢，及被上訴人將惟識公司取得之上訴人貨品，予
以重工後轉售，自難據此認定被上訴人以詐欺手法侵害上訴人之
財產權。是上訴人主張被上訴人故意、惡質地以背於善良風俗之
方式，連續性、計劃性地進行侵權行為，使伊喪失價值高達四千
餘萬元之貨物所有權，又對惟識公司四千餘萬元貨款求償無門，
構成民法第一百八十四條第一項前段及後段、第一百八十五條規
定之侵權行為，應連帶負損害賠償責任，或各應依第一百九十七
條第二項規定負不當得利之不真正連帶返還責任云云，均不足取
。此外，甲○○與上訴人間固有委任關係，惟其引薦惟識公司為
上訴人銷售產品，曾經上訴人總經理丁○○親自拜訪惟識公司，
且經丁○○同意始調高惟識公司信用額度、給予付款期限優惠，
並在信用額度內出貨，難認甲○○處理委任事務有過失。上訴人
主張甲○○應負民法第五百四十四條之損害賠償責任，自非可取
。從而，上訴人先位及備位請求，均屬無據，不應准許等詞，為
其論斷之基礎。
一關於廢棄發回（即原審駁回上訴人請求丙○○給付）部分：
按因故意或過失不法侵害他人之權利者，負損害賠償責任。故意
以背於善良風俗之方法加損害於他人者亦同。民法第一百八十四
條第一項定有明文。本項規定前後兩段為相異之侵權行為類型，
前段保護之法益為權利，後段則為一般財產上利益。而債權為相
對權，存在於當事人間，因不具公示性，原則上並非該項前段所
稱之權利，即不得作為故意或過失不法侵害之客體，惟第三人若
故意以背於善良風俗之方法，使債權人無法自債務人處獲得清償
，該第三人即應就債權人不能受清償之利益，依後段規定負損害
賠償責任。查惟識公司自八十九年初起即停止營業，且丙○○自
八十八年十二月間起，即自惟識公司領取大量現金及財物等情，
為原審確定之事實。而上訴人於原審已主張：丙○○於刑案偵查
中不否認有把錢領出來，並自陳應給付其四千餘萬元貨款，「我
未放在戶頭內，我放在我覺得安全的地方」等語，顯見丙○○為
避免其對惟識公司強制執行，始蓄意將惟識公司之四千多萬元銀
行存款藏匿等語，並提出筆錄為憑（見原審更一卷(一)一四六頁、
卷(二)七頁）；原審更進而認定丙○○及惟識公司均曾表示以上訴
人償還無法出貨之損失為前提，願意支付貨款或以之抵銷，且該
抵銷抗辯為法院判決所不採，倘惟識公司已無資產足以給付上訴
人經判決確定之貨款本息，則丙○○自金融機關將惟識公司之存
款提領一空，卻未能示明提領之必要及其目前所在之所為，是否
不構成故意以背於善良風俗方法加損害於上訴人之侵權行為，非
無再為詳加研求之必要。原審徒以惟識公司之貨款給付義務經判
決確定之日，距丙○○提領該公司款項期間已有九年，遽謂難認
丙○○之提領行為係為避免強制執行而隱匿惟識公司財產，忽略
惟識公司於八十九年初即已負給付貨款義務之事實，其依自由心
證判斷事實之真偽，難謂無違經驗法則；另置上訴人之上開主張
於不顧，未說明何以不採之理由，而為上訴人該部分不利之判決
，即有判決不備理由之違法。次按適用法規乃法院之職權，法院
就當事人所主張之事實，判斷其法律上之效果，不受當事人所表
示法律意見之拘束。又審判長應注意令當事人就訴訟關係之事實
及法律為適當完全之辯論。倘當事人之事實上及法律上陳述、聲
明證據或其他必要之聲明及陳述有不明瞭或不完足者，審判長應
發問或曉諭，令其敘明或補充之。此觀民事訴訟法第一百九十九
條規定即明。查上訴人係依侵權行為法則，主張丙○○為惟識公
司法定代理人，因執行該公司職務侵害其權益，應與該公司負連
帶賠償責任，其所引民法第二十八條，係法人應與其董事或其他
有代表權之人負連帶賠償責任之規定，而法定代理人應與公司負
侵權行為連帶賠償責任，則分別規定於民法第一百八十八條第一
項前段、公司法第二十三條第二項。乃原審未遑就上訴人此部分
尚有不完足之主張為發問或曉諭，令其敘明或補充之，亦見疏漏
。末按訴之預備合併，必先位之訴為無理由，法院始得就備位之
訴為裁判。原審認上訴人對於丙○○之先位之訴為無理由既有未
當，應予廢棄，即該先位之訴部分有無理由，尚屬未定，則原審
對於丙○○備位之訴所為之裁判，自屬無可維持，應併予廢棄。
上訴意旨，指摘原判決關此部分為不當，求予廢棄，非無理由。
二關於駁回上訴（即原審駁回上訴人請求乙○○、甲○○給付）
部分：
原法院以不能因乙○○出示記載總經理之名片，遽謂其有共同侵
權行為，又甲○○執行上訴人公司職務之所為，均經上訴人總經
理丁○○之同意，難認有侵權行為或處理委任事務有過失為由，
認定乙○○、甲○○不負侵權行為損害賠償連帶責任，甲○○不
負委任之賠償責任（先位之訴部分），乙○○、甲○○亦均不負
民法第一百九十七條第二項之不當得利返還責任（備位之訴部分
），因而為上訴人此部分敗訴之判決，經核於法並無違誤。上訴
論旨，猶執陳詞，並以原審取捨證據、認定事實及適用法律之職
權行使，暨其他與判決基礎無涉之理由，指摘原判決此部分不當
，求予廢棄，不能認為有理由。
據上論結，本件上訴為一部有理由，一部無理由。依民事訴訟法
第四百七十七條第一項、第四百七十八條第二項、第四百八十一
條、第四百四十九條第一項、第七十八條，判決如主文。
中    華    民    國  九十九  年    九    月   十五   日
                      最高法院民事第五庭
                          審判長法官  朱  建  男
                                法官  顏  南  全
                                法官  林  大  洋
                                法官  沈  方  維
                                法官  黃  義  豐
本件正本證明與原本無異
                                      書  記  官
中    華    民    國  九十九  年    九    月  二十八  日
                                                     m

司法院資訊處製作；財團法人民間司法改革基金會備份。
